【裁判字號】    97,訴,1473
【裁判日期】    981218
【裁判案由】    塗銷抵押權登記等
【裁判全文】
臺灣板橋地方法院民事判決              97年度訴字第1473號
原      告  甲○○
訴訟代理人  汪團森律師
被      告  丙○○
被      告  丁○○
                        2號
共      同
訴訟代理人  蔡惠子律師
            莊立群律師
上列當事人間請求塗銷抵押權登記等事件，本院於民國98年11月
18日言詞辯論終結，判決如下：
    主  文
原告之訴駁回。
訴訟費用由原告負擔。
    事實及理由
一、原告方面：原告之母張秋香育有原告及女乙○○2 人，原告
    母親不幸於民國97年2 月21日去世，名下有坐落於臺北縣中
    和市○○路312 巷10 -3 號房屋及基地。而被告丁○○為原
    告母親之姊，被告丙○○係原告母親之妹。被告丙○○未婚
    、無工作，一直住在上開房屋頂樓增建屋內，吃住均依靠原
    告母親。原告母親過世後，經原告調取土地及建物謄本後，
    發現於90年5 月24日由被告丙○○、丁○○以連帶債權人身
    分將上開房地設定最高限額新台幣（下同）360 萬抵押權登
    記。丙○○更於97年1 月10日將同一房地設定擔保97年1 月
    9 日之金錢消費借貸200 萬元之普通抵押權登記。惟上開90
    年5 月24日之最高限額抵押權乃係原告母親與被告間基於通
    謀虛偽意思表示所為，依法無效；上開97年1 月10日之普通
    抵押權係被告丙○○盜用原告母親印文所為，該抵押權設定
    書面對原告母親而言未成立，縱認成立亦屬無效物權法律行
    為。縱然前開抵押權設定非無效，惟被告與原告母親間並無
    債權存在，爰起訴請求確認上開抵押權設定關係不存在或抵
    押債權不存在，被告應將上開抵押權設定辦理塗銷登記等語
    。並為聲明：(一)確認被告丙○○、丁○○與原告之被繼承人
    張秋香就坐落台北縣中和市○○段304 地號土地（權利範圍
    1/4 ）暨其上台北縣中和市○○段1667建號建物（即門牌號
    碼台北縣中和市○○路312 巷10之3 號，權利範圍全部），
    於90年5 月24日向台北縣中和市地政事務所所為北中地登字
    第190750號最高限額360 萬元之抵押權設定關係不存在或抵
    押債權不存在。被告丙○○、丁○○應將上開抵押權設定辦
    理塗銷登記。(二)確認被告丙○○與原告之被繼承人張秋香就
    坐落台北縣中和市○○段304 地號土地（權利範圍1/4 ）暨
    其上台北縣中和市○○段1667建號建物（即門牌號碼為台北
    縣中和市○○路312 巷10之3 號，權利範圍全部），於97年
    1 月10日向台北縣中和市地政事務所所為北中地登字第0111
    20號所為200 萬元之抵押權設定關係不存在或抵押債權不存
    在。被告丙○○應將上開抵押權設定辦理塗銷登記。
二、被告方面：被告2 人確曾於90年間共借款360 萬元予張秋香
    ，就系爭房地於90年5 月24日所為上開最高限額360 萬元之
    抵押權設定確實有債權存在。97年1 月間，張秋香一直向被
    告丙○○表示伊欠被告丙○○太多，堅持和被告丙○○會算
    積欠債務，包括胡庭瑜保險費約18萬2,460 元、乙○○保險
    費2 萬0,184 元、保母費（含胡庭瑜生活費、每月以2 萬元
    估算）約168 萬、胡庭瑜國小4 年級開始的英文補習費約26
    萬元等，以及被告丙○○以訴外人張秋梅之50萬元私房錢轉
    借張秋香部分，張秋香建議以200 萬元計算，張秋香乃交付
    1 紙200 萬元本票予被告丙○○，要求丙○○辦理房地抵押
    登記，是系爭房地於97年1 月10日所為200 萬元之抵押權設
    定，並非不實。原告不斷宣稱被告2 人經濟窘困根本沒有能
    力資借款項給原告母親張秋香云云，然查，原告母親張秋香
    才是眾姊妹中經濟狀況最差、處境最可憐的1 人。因張秋香
    早年離婚，兩名子女年幼，前夫遭通緝時經常向張秋香要錢
    ，子女成年後，不但未孝盡母親，反讓張秋香背負更多責任
    及債務。張秋香女兒乙○○82年未婚生女，87年再生1 女、
    92年又育1 子，乙○○長期住在金門，根本沒有能力照顧胡
    庭瑜，反將照養胡庭瑜之重責交給張秋香，而原告迄今未婚
    ，女友不斷，自己1 人工作猶無法自足，反而積欠大筆卡債
    ，張秋香本即無固定正常之工作，10多年來生病罹癌，連自
    己都無法照顧自己，更遑論照顧胡庭瑜，子女不孝，身為張
    秋香姊妹的被告當然要借錢給張秋香渡過難關等語，茲為抗
    辯。並為答辯聲明：原告之訴駁回。
三、原告主張如系爭土地原為原告之母張秋香所有，並於90年5
    月24日將其設定最高限額360 萬元之抵押權予被告丙○○、
    丁○○2 人，復於97年1 月10日設定200 萬元之抵押權予被
    告丙○○等情，為兩造所不爭執，惟原告主張上開抵押權為
    無效，縱非無效，亦無債權存在。是以本件兩造之爭執重點
    ，厥為系爭抵押權是否基於通謀虛偽意思表示所為？或由他
    人盜用張秋香印章所為？以及系爭抵押權究有無應擔保之債
    權債務關係存在，茲審酌如下。
四、按所有人對於妨害其所有權者，得請求除去之，為民法第76
    7 條中段所明定。當事人妨害他人之所有權而主張具有得以
    對抗所有人之合法權源者，就此項有利於己之事實主張，負
    有舉證之責任。次按各當事人就其所主張有利於己之事實，
    均應負舉證之責，故一方已有適當之證明者，相對人欲否認
    其主張，即不得不更舉反證（最高法院19年上字第2345號判
    例意旨參照）。又按第三人主張表意人與相對人通謀而為虛
    偽意思表示者，該第三人應負舉證之責（最高法院48年台上
    字第29號、27年上字第2622號判例、86年台上字第3401號判
    決）。原告主張被告2 人與張秋香間就系爭不動產於90年5
    月24日設定最高限額360 萬元抵押權之物權行為及系爭抵押
    權擔保之債權為通謀虛偽意思表示，惟並未提出任何證據證
    明被告2 人與張秋香間設定系爭抵押權之行為暨其擔保之債
    權為通謀虛偽意思表示，雖原告有提出張秋香86年月19日在
    萬通商銀中和分行開戶之帳戶資料，發現開戶即存入10萬元
    ，存款達數10萬元就轉為整存整付儲蓄或定存，至90年4 月
    23日將整存整付儲蓄解約，存入該帳戶153 萬724 元，餘額
    達161 萬970 元，同日提領161 萬元，餘額為970 元。至90
    年6 月6 日被告2 人匯入200 萬元及160 萬元，等90年6 月
    27日才提領350 萬元，卻不知流向，足證張秋香沒有缺錢用
    云云，惟依據原告所提出上開存款明細，僅能說明張秋香有
    該等存款、提款之行為，並不足以證明張秋香沒有缺錢用，
    亦不能證明被告2 人與張秋香間設定系爭最高限額抵押權之
    行為暨其擔保之債權為通謀虛偽意思表示。原告僅以張秋香
    之帳戶明細以及被告匯款予張秋香之匯款單筆跡相同云云，
    即推論被告2 人與張秋香間設定最高限額360 萬元抵押權之
    行為暨其擔保之債權為通謀虛偽意思表示，尚屬無據。
五、再按，稱消費借貸者，謂當事人一方移轉金錢或其他代替物
    之所有權於他方，而約定他方以種類、品質、數量相同之物
    返還之契約，亦為民法第747 條第1 項所明定，依上開規定
    ，消費借貸契約於通說上認係要物契約（該條立法意旨參照
    ），應由貸與人就交付金錢之事實負舉證之責。查原告主張
    系爭抵押權無所應擔保之債權存在，訴請塗銷云云，既為被
    告所否認，並辯稱：系爭最高限額360 萬元抵押權及200 萬
    元抵押權確實有擔保之借款債權存在，依上說明，自應由被
    告就兩造間確有借貸關係存在乙節，負舉證之責任，原告於
    被告已為適當之證明時，如仍欲否認其主張，即應更舉反證
    證之。經查：
（一）系爭最高限額360萬元抵押權部分：
    1.被告2 人抗辯渠等與張秋香於90年間確實有借款共360 萬
      元之債權債務關係存在一節，有中國國際商業銀行國內匯
      款申請書1 紙（匯款金額為200 萬元，匯款人為丁○○，
      見本院卷第167 頁）、華僑銀行匯款委託書1 紙（匯款金
      額為160 萬元、匯款人為丙○○，見本院卷第167 頁）及
      被告提出由張秋香簽立之本票在卷為憑（見本院卷第20頁
      、第21頁），原告對於被告2 人於90年6 月6 日有匯款36
      0 萬元至張秋香之帳戶一節，亦無爭執，堪認被告2 人就
      系爭最高限額360 萬元抵押權擔保債權之存在及要物性已
      盡舉證之責。
    2.基此，被告2 人既已就與原告之母張秋香間確有360 萬元
      借款債權債務關係存在之事實為舉證，而原告又僅空言陳
      稱係假設定云云，並未提出任何反證足以推翻被告之上開
      舉證，依前揭舉證責任分配原則，自應認被告所辯為可採
      。易言之，原告所為主張被告2 人與其母張秋香間並無任
      何借貸關係，系爭最高限額360 萬元抵押權所擔保之債權
      並不存在，依法應予塗銷云云，尚屬無據。
（二）系爭200萬元抵押權部分
    1.被告丙○○抗辯其與張秋香於97年1 月間經結算，確實有
      200 萬元之債權債務關係存在一節，業經證人丁○○於偵
      查中具結證稱：「（問：知否97年1 月丙○○設定200 萬
      元抵押權的事？）知道，當時霞（丙○○）幫忙養小孩，
      香（張秋香）因錢不夠又跟她借錢，所以才設定抵押的，
      當時香住院，又有小孩的生活費，陸續都有借錢。」等語
      （見台灣板橋地方法院檢察署97年度偵字第11835 號案卷
      97年6 月30日訊問筆錄）；證人乙○○於偵查中具結證稱
      ：伊母親張秋香及伊小孩這幾年都是被告丙○○照顧，伊
      一開始有給被告1 個月1 萬8,000 元照顧小孩的費用，之
      後87年有1 整年沒有給，91年之後約4 、5 年都沒有再給
      過被告丙○○錢等語（見台灣板橋地方法院檢察署97年6
      月30日訊問筆錄、98年度偵續字第191 號案件98年7 月30
      日訊問筆錄）；證人胡庭瑜即乙○○之女於偵查中證稱：
      伊出生後就跟被告丙○○同住，平日都是被告丙○○照顧
      伊，生活費也是被告丙○○給的等語（見台灣板橋地方法
      院檢察署97年度偵字第11835 號案件97年8 月27日訊問筆
      錄）；證人乙○○於本院審理時亦具結證稱長年未支付被
      告丙○○照顧小孩之費用等語（見本院卷第94頁98年4 月
      29日言詞辯論筆錄），核與被告丙○○前開所辯大致相符
      ，此外並有張秋香於97年1 月9 日簽發之200 萬元本票1
      紙在卷為憑（見本院卷第21頁），是被告丙○○辯稱張秋
      香與其會算積欠債務，以200 萬元計算，亦即以舊債新償
      之方式簽立200 萬元之本票1 紙，並辦理上開抵押權設定
      ，並非無據。
    2.原告雖否認上開200 萬元本票之真正，主張係被告丙○○
      所偽造，惟觀之該200 萬元本票上張秋香之簽名，與卷內
      其他張秋香簽發之本票，其字跡、筆順、運筆之方式均相
      同，足認係張秋香之筆跡，原告空言稱該紙本票係偽造，
      自不足採。據此，堪認被告丙○○就系爭200 萬元抵押權
      擔保債權之存在及要物性已盡舉證之責。而原告僅空言陳
      稱係假設定云云，並未提出任何反證足以推翻被告之上開
      舉證，依前揭舉證責任分配原則，自應認被告所辯為可採
      。易言之，原告所為主張被告丙○○與其母張秋香間並無
      任何借貸關係，系爭200 萬元抵押權所擔保之債權並不存
      在，依法應予塗銷云云，尚屬無據。
六、承前所述，本件原告之主張既無可採，被告之抗辯又堪認與
    事實及證據無悖，自應為有利被告之認定。從而，原告請求
    確認上開最高限額360 萬元抵押權及200 萬元抵押權之設定
    關係不存在或抵押債權不存在，並請求被告應將系爭抵押權
    設定予以塗銷云云，即屬於法無據，為無理由，應予駁回。
七、因本案事證已臻明確，兩造其餘主張、陳述、所提之證據暨
    攻擊防禦方法，經本院審酌後，認均與本案判斷結果無影響
    ，毋庸再予一一審酌，附此敘明。
八、訴訟費用負擔之依據：民事訴訟法第78條。
中    華    民    國    98    年    12    月    18    日
                  民事第二庭    法  官  連育群
以上正本係照原本作成
如對本判決上訴，須於判決送達後20日內向本院提出上訴狀
中    華    民    國    98    年    12    月    21    日
                            書記官  溫婷雅


司法院資訊處製作；財團法人民間司法改革基金會備份。
